# 陈版,非同一控制下企业合并,是否纳入合并?

提问人：呼叫帮助 时间：2010-01-08 17:30:34
非同一控制下企业合并的处理原则： 确定购买日的基本原则是控制权转移的时点。企业在实务操作中，应当结合合并合同或协议的约定及其他有关的影响因素，按照实质重于形式的原则进行判断。同时满足了以下条件时，一般可认为实现了控制权的转移，形成购买日。有关的条件包括： 1 ．企业合并合同或协议已获股东大会等内部权力机构通过。 2 ．按照规定，合并事项需要经过国家有关主管部门审批的，已获得相关部门的批准。 3 ．参与合并各方已办理了必要的财产权交接手续。 4 ．购买方已支付了购买价款的大部分(一般应超过 50 ％)，并且有能力、有计划支付剩余款项。 5 ．购买方实际上已经控制了被购买方的财务和经营政策，享有相应的收益并承担相应的风险。
目前我遇到这样一个案例： 本年度，我公司（实行新准则）收购了一个房地产公司，因我公司支付了不超过 50 ％的收购款，所以房地产公司的股东尚未办理股权转让的工商登记手续，但原房地产公司的经营管理人员全部撤离，目前房地产公司的财务、经营管理全部由我公司人员去管理、经营。请问陈版，我公司今年是否将其房地产公司纳入本公司的合并报表范畴内？

回答人：chenyiwei
回复 楼主 呼叫帮助 的帖子根据案例的实际情况具体分析，重点考虑以下因素： 1 、该交易是否可能发生逆转？你公司是否已经或者预期出现违约？剩余股权转让款的支付有无法律和财务状况方面的障碍？（如果情况复杂，可以寻求法律专业意见） 2 、双方约定的交易基准日是哪一天？目前该被收购企业的盈亏是否已经由你公司享有或承担？
如果交易发生逆转的可能性很小，且目前该被收购企业的盈亏已经由你公司享有或承担的，应可以纳入合并范围，但需要在附注中详细说明目前的合并进程和管理层将其纳入合并范围的主要考虑。

回答人：chenyiwei
回复 板凳 呼叫帮助 的帖子与一般企业合并一样，需要首先确定购买日，在购买日，被购买方各项可辨认净资产公允价值与收购对价（合同约定的价款总金额）之间的差额可以作为商誉处理。但对于房地产企业，需要尤其关注两个问题：（ 1 ）该公司是否符合“业务”的定义？一般刚刚成立，尚未开始开发活动的公司，账上只有土地使用权的，不视为“业务”；（ 2 ）如果被购买方是项目公司，账面上主要资产为开发项目的，则通常认为此类“单一资产实体”（single asset entity）不应有商誉。

回答人：chenyiwei
回复 地板 呼叫帮助 的帖子取得一个单一资产实体的股权，实际上就是取得一项单一资产，并且因为该企业只持有一项资产，因此也就不存在该项资产与其他资产之间的互相关系和协同效应问题。故基于实质重于形式的原则，对于收购这类“单一资产实体”的交易，购买方所支付的购买对价应当全部归属于该单一资产，不存在确认商誉的问题，除非在该被收购股权中还隐含着资质、品牌等不能单独辨认但在确定收购价时已经纳入考虑的资产。

回答人：chenyiwei
回复 8 楼 呼叫帮助 的帖子这个问题似乎以前讨论过？我感觉上面汪老师的表述比较完整，而且从大多数注册会计师（包括我自己）
都不是非常熟悉的资产评估视角进行了分析。对于你说的情况，建议考虑为何单项资产评估值会小于企业整体股权的评估值，差异原因是由什么导致的，是否可能两项中有一项的评估值可能存在偏差等问题。

回答人：chenyiwei
回复 16 楼 呼叫帮助 的帖子高速公路项目公司和房地产项目公司都是项目公司，基本上都属于我所说的“单一资产实体”。对于单一资产实体的股权评估价值高于其所持有的该单一资产评估值的情况，需要关注差异的成因。通常情况下存在差异的原因包括：存在资质、品牌等不能在会计上单独予以辨认的无形资产；税务上对持有资产和持有股权的税收待遇可能不同；评估方法不同引起的差异，如股权采用收益现值法而资产采用成本法或市场法；等等。 单一资产实体并非一定不构成业务。如果该单一资产本身具有独立的投入、加工处理过程和产出，也可以符合业务的定义。例如某一幢投资性房地产或者某一条高速公路等。如果所并购的单一资产实体构成业务，则合并中也是可能产生商誉的（例如，项目公司存在资质、品牌等不能在会计上单独予以辨认的无形资产）。但是，根据企业合并和资产减值准则的规定，商誉应当分摊到能够从企业合并的协同效应中受益的资产组或者资产组组合。如果购并此类单一资产实体的目的是切入某一新的业务领域，原先没有该领域的经营，且该领域与目前本企业的经营范围均无直接关联，则合并中即使产生商誉，最终也只能归结到该单一资产自身；此时如果资质、品牌等不可单独辨认的资产与该特定单一资产存在直接关联（必须以该特定单一资产作为载体），则一般不会把这些不可辨认资产确认为商誉，而是计入该构成业务的单一资产的成本，随着单一资产的折旧和摊销逐步结转成本。

提问人：chenyiwei 时间：2010-01-15 02:26:20
如我上面所述，单一资产实体在构成业务的前提下，能否确认商誉（由品牌、资质等因素产生），主要的考虑因素是该商誉是否直接依附于该项单一资产，即必须以该单一资产作为载体。一般的房地产项目公司，通常在一个开发项目结束之后就会清算关闭，因此其商誉仅仅与其所开发的这一特定项目有关，不会转移到以后开发的其他项目中去，所以此时的商誉没有必要单独确认。你所举例的万科例子，是因为万科（就整个集团而言）不是项目公司，其开发活动是延续的，因此其商誉不是以特定的开发项目作为载体的，无法归属于某一特定的开发项目。

回答人：chenyiwei
回复 18 楼 爱我中华 的帖子如我上面所述，单一资产实体在构成业务的前提下，能否确认商誉（由品牌、资质等因素产生），主要的考虑因素是该商誉是否直接依附于该项单一资产，即必须以该单一资产作为载体。一般的房地产项目公司，通常在一个开发项目结束之后就会清算关闭，因此其商誉仅仅与其所开发的这一特定项目有关，不会转移到以后开发的其他项目中去，所以此时的商誉没有必要单独确认。你所举例的万科例子，是因为万科（就整个集团而言）不是项目公司，其开发活动是延续的，因此其商誉不是以特定的开发项目作为载体的，无法归属于某一特定的开发项目。

回答人：chenyiwei
回复 22 楼 爱我中华 的帖子“做完一个项目后,股东根本没打算去清算关闭”：此时，该项目公司是否将开发其他项目，或者转入没有实际经营活动的“休眠”状态？如果实质上不再有其他经营活动，则与“在一个开发项目结束之后就会清算关闭”没有本质区别。如果继续从事其他开发活动的，则应进一步考虑以后的其他业务活动与购入时原从事的业务活动之间是否存在直接的关联，是否继续用到购入时的资质、品牌等无形因素，以及与收购方原有的业务活动在多大程度上具有协同效应等，从而确定所购入的“壳”能否与其中所包含的单一资产具有不同的实质。 对于高速公路项目公司，其考虑的问题与房地产项目公司的收购是类似的。当然如果交易作价与单项资产评估存在差异的，则还是需要分析差异的形成原因，尤其是建议根据wanglun老师在帖子里的提示考虑评估结果的合理性，在此基础上确定差异的存在是否合理，以及该差异是应当单独确认为商誉还是并入所收购的单一资产的初始计量金额中。

回答人：chenyiwei
回复 25 楼 2009masq 的帖子如我以前分析过的，对于单一资产实体的收购，可以按以下顺序考虑： 首先需要区分该单一资产是否构成业务。如果不构成业务的，则本质上收购该单一资产实体的股权可以等同为收购该单一资产（或者与该单一资产有关联的其他资产，如递延所得税资产等），此时应把所支付的购买对价按照各项可辨认资产的相对公允价值比例分摊到单项可辨认资产，不确认商誉，也不考虑由该项分配确定的资产初始确认金额与其正常的公允价值之间为何会存在重大差异的问题。 如果单一资产构成业务，从而适用企业合并准则进行会计处理的，则需要关注一个问题，即在非同一控制下企业合并中取得的单项可辨认资产、负债的初始计量是按照其购买日的公允价值，并且该公允价值在确定时仅仅考虑一般熟悉情况的市场参与者均会考虑的因素，而不考虑仅对某一特定方面产生影响的因素。例如你说的“比如说，你评估个东西公允价值为了 10 元，我看准了你的心思，我就不卖，要想买成交价为 12元，结果为了公司战略利益出发，我以 12 元成交了”，则此时的“12元”实际上已经不是企业合并准则所界定的购买日公允价值概念。
如果确实出于战略考虑以 12 元成交，则多出的 2 元在合并报表上应确认为商誉处理（当然这里还有另外一个前提： 10 元的评估值确实是公允的，代表了市场参与者普遍会考虑的因素，所以最终还是要落实到关注差异的成因）。

回答人：chenyiwei
回复 27 楼 呼叫帮助 的帖子这个很难有统一的表述，本质上就是构成业务的三要素是否具备。要根据具体案例个案分析的。

回答人：chenyiwei
回复 29 楼 呼叫帮助 的帖子对其他公司的情况不熟悉，你可以看看在香港上市的上置集团有限公司（SRE Group Ltd.，股票代码1207 ），这个公司做的收购好像比较多。

回答人：chenyiwei
回复 31 楼 wuhucpa 的帖子资产减值中的可收回金额概念，是销售净价和未来使用价值（未来现金流量折现）两者中的较高者。 根据准则规定，对于销售净价，应首先选择有约束力的销售合同价格，其次可参考同类或类似资产的市场交易价格。这一概念更多地接近于公允价值概念。 对于使用价值，主要是基于企业自身对未来现金流量的预测。在这一过程中是可以考虑企业自身的特有因素的影响的。如果确实由于特殊的协同效应、目前已经确定的未来战略等因素的影响，导致未来确实有很好的可收回金额预期的，则也未必发生减值。关键因素是这些未来现金流量预测必须基于资产负债表日实际存在的状态而作出。

回答人：chenyiwei
回复 33 楼 wuhucpa 的帖子 1 、虽然未来经营战略将发生重大变化，但重组事项或者资产改良尚未作出承诺的，则在减值测试中估算未来现金流量时不应将这一潜在重组或者战略改变纳入考虑。 2 、是否构成业务，主要是看资产或者负债的组合有无能力具有独立的投入、加工处理过程和产出，而不考虑其目前以何种状态运作。即使目前将各项资产、负债分拆开来单独管理，但这些资产、负债如组合在一起仍然具备业务的构成条件的，仍应视作业务。 3 、将商誉分摊到资产，只是资产组或者资产组组合的分摊方式发生变化，该资产组或者资产组组合的未来现金流量预测仍然是不变的。因此，在资产组或者资产组组合帐面价值不变的前提下，是否减值的测试结果和减值准备金额不应存在重大差异。

回答人：chenyiwei
回复 35 楼 wuhucpa 的帖子此处的“不确认”是指被购买方不构成业务的情形，实际上就是以一个总价购入一堆彼此不存在联系的资产和负债。此时按照一般处理原则，应当以各项资产、负债的公允价值为权数，对购买时支付的对价总额进行分配，确定单项资产、负债的入账价值。这种情况下由于不构成企业合并，因此不确认商誉。 关于此时是否减值可能性较大的问题，我上面已作回复，个人理解是在总的帐面价值和未来可收回金额均不发生改变的情况下，不应导致资产减值可能性增加或者减值损失金额扩大。当然，如果因为这些资产、负债不构成业务，因而需要分别单独进行减值测试或者分别划归不同的资产组进行减值测试，则相对减值可能性和减值金额会增加。

回答人：chenyiwei
回复 37 楼 新用户注册了 的帖子如果该单一资产构成业务（也就是这个交易不是收购资产而是企业合并交易），则可以确认商誉。如果单一资产不构成业务，则不能确认商誉，应当计入该资产的初始计量金额中。

提问人：chenyiwei 时间：2010-01-24 22:20:07
对于房地产项目公司而言，一般可以根据其开发的进度来判断是否构成业务。如果开发已经进展到一定阶段，根据目前状况项目公司已经不再需要从外部获取大额的资源投入的，一般可以认为构成业务；如果尚未开始实质性的开发活动，例如账面上只有货币和土地，还须有较大投入才能完成开发的，一般就认为实质上就是单纯的资产转让，不按企业合并处理。

回答人：chenyiwei
回复 40 楼 新用户注册了 的帖子对于房地产项目公司而言，一般可以根据其开发的进度来判断是否构成业务。如果开发已经进展到一定阶段，根据目前状况项目公司已经不再需要从外部获取大额的资源投入的，一般可以认为构成业务；如果尚未开始实质性的开发活动，例如账面上只有货币和土地，还须有较大投入才能完成开发的，一般就认为实质上就是单纯的资产转让，不按企业合并处理。

回答人：chenyiwei
回复 42 楼 新用户注册了 的帖子如果单独确认商誉，就表明商誉是脱离目前的开发项目而独立存在的，因此即使在项目开发完成并全部出售之后，应该也可以根据未来现金流量预测对商誉进行减值测试的。

回答人：chenyiwei
回复 44 楼 新用户注册了 的帖子这个还是我前面讲到的“判断被购买的项目公司是否构成业务”和“判断商誉是否可以与该单一可辨认资产相分离”的问题。如果项目公司构成业务，且商誉不依附于该特定资产、独立存在的，则商誉不能随着实体资产出售结转收入而同步核销或减值；如果不独立存在的，或者项目公司不构成业务的，则不应单独确认商誉，应计入相关单一资产在合并报表上的初始计量金额中，随资产的出售、耗用一并结转。不同的项目公司，对于这一点的认定是不同的。所以对这一问题没有统一的答案，应作个案分析。

回答人：chenyiwei
回复 50 楼 2009masq 的帖子没来得及详细研究该公司的年报，但是个人初步意见是该公司对商誉的处理可能不妥。如果单独确认商誉的，应当说明与购买的可辨认资产不存在直接的一一对应关系，此时按销售面积比例结转也就失去了基础。如果确实与可辨认资产直接相关的，则商誉或者长期待摊费用不应单独确认，应当直接计入相关项目资产的初始确认金额中，这样按比例结转才是合理的。
但是，首要的问题还是确定购买价格与可辨认资产购买日公允价值出现差异的原因，以及被购买方是否构成业务的判断。

回答人：chenyiwei
回复 57 楼 爱我中华 的帖子这个问题很难作出一般的回复，只能说是一个需要高度主观的职业判断的领域。